【裁判字號】    87,重訴,552
【裁判日期】    890810
【裁判案由】    損害賠償
【裁判全文】
臺灣高雄地方法院民事判決  八十七年重訴字第五五二號
    原      告  高雄區中小企業銀行股份有限公司
                              .
    法定代理人  辛○○      住.
    訴訟代理人  馮明雄律師
    被      告  甲○○      住.
    訴訟代理人  蘇俊誠律師
                蘇榮達律師
    被      告  庚○○      住.
    被      告  己○○      住.
    被      告  戊○○      住.
右當事人間，請求損害賠償事件，本院判決如左：
    主    文
原告之訴及假執行之聲請均駁回。
訴訟費用由原告負擔。
    事    實
甲、原告方面：
一、聲明：（一）被告等應連帶賠償原告新台幣（下同）二千九百七十五萬七千七百
    六十七元正及自本訴狀繕本送達之翌日起至清償之日止按年息百分之五計算之利
    息。（二）原告願提供新台幣或等額之中央政府建設公債擔保，請准予宣告假執
    行。（三）訴訟費用由被告等連帶負擔。
二、陳述：
（一）被告甲○○前係原告公司中山分行之經理，其餘被告均為其職務保證人，被告
      甲○○擔任中山分行經理期間，違背公司規程，未盡善良管理人之注意義務，
      在其所核准四十四件貸款，合計二億六千六百七十六萬元中，竟使原告損失達
      一億六千八百九十一萬九千六百六十四元，損失率達六三％之高，顯然未盡善
      良管理人之注意義務。甲○○係受有報酬之受任人，依民法第五百三十五條後
      段及五百四十四條第一項之規定，對於原告所生之損害應負賠償之責。又原告
      所受損害部分如下：
  １、附表編號一、二、三三件，辦理五六建設開發股有限公司（下簡稱五六建設公
      司）短期擔保放款一千八百萬元、二百萬元及顏秀妹短期放款八十萬元，對於
      貸款人本身所興建之房屋（餘屋）以自訂之買賣契約七０％核貸，有違
      83.6.22 八三高銀總審查字第二二九０號函說明二之一，週轉金貸款超過最近
      一年營業額，資金流入負責人顏桂森私人帳戶，資金用途與實際不符，
      84.6.12再以加強保證設定第二順位抵押方式貸放二百萬元，及顏秀妹八十萬
      元，其資金皆流入顏桂森私人帳戶，而顏秀妹與顏桂森為二親等血親，有分散
      借款，集中使用，規避總行授權融資。此三件使原告損失共達一千五百五十五
      萬一千零五元損失率達六０．四％。
  ２、附表編號四、五二件，辦理長期擔保放款，林瑞蓉九百五十萬元，藍明安九百
      萬元，均未查證價格之合理性，違反擔保品處理要點第四條之規定，貸放戶僅
      繳納一個月或兩個月即予以滯欠，在不動產長期不景氣之際，顯然係藉以長期
      擔保貸款之名達高價出售房屋與原告之實，致使原告損失合計一千四百二十萬
      六千七百六十二元。
      又其餘被告為甲○○之職務保證人，自應負連帶賠償責任。爰請求被告等連帶
      給付如訴之聲明（一）所載之金額及利息。
（二）依原告公司業務手冊、銀行評估信用五項原則之記載：「評估借款人之信用實
      況，藉以提高放款品質，是授信業務中最重要之一環，對於借戶信用評估不當
      ，不但影響銀行債權之確保，亦將損及銀行之收益性與流動性。因此為確保銀
      行債權，同時也為了滿足工商企業對資金需求的雙重任務，處理授信業務應把
      握下列五項原則。」１借款戶２資金用途３還款來源４債權保障５授信展望。
      此等五項原則均係被告甲○○處理授信業務時應把握遵守之原則，否則屬違規
      。
（三）被告甲○○未盡善良管理人之注意義務：
  １、五六建設公司貸款案：
    ａ高估抵押物：抵押物坐落高雄縣旗山鎮○○段一八一之二四等四筆土地，經被
      告核准估價總價達三仟四佰二十七萬五仟元（每平方公尺五萬九仟三佰元），
      但該等土地經  鈞院囑託鑑價每平方公尺為一萬五仟元或一萬六仟元總價為一
      仟零六十七萬三仟元，不及被告核准之估價之三分之一，該等土地於八十三年
      十二月十七日貸放時地價已普遍低迷，被告為達貸放一仟八百萬元之目的，必
      須把地價提高三倍，達三仟四佰餘萬元，扣除土地增值稅一仟三百五十三萬三
      仟元後，估價淨額二仟零七十四萬二仟元，然後才能貸款一仟八百萬元；如此
      用倒算的方法而決定地價，難怪高估達三倍之多。更有甚者，在地價逐年下降
      為週知之事實下，貸放一千八百萬元已屬高估，竟又於半年後之八十四年六月
      十二日無端又再設定第二順位貸放二百萬元，繳息一個月，八十四年七月十二
      日，即停止付息。如非故意，即屬有重大過失。
     b資金用途：附表編號一、二、三之三件有關五六建設公司貸款案件借款用途雖
      載明營業週轉，但資金均流入顏桂森私人帳戶，其資金用途顯與實際不符。編
      號四林瑞蓉貸款案資金用途記載房屋修繕及購置，然實際上並沒修繕又未購置
      房屋，貸款後一個月就停止付息滯欠，其記載顯然虛偽。編號五監明安貸款案
      ，借款用途載明住宅修繕內部裝璜，然實際上並未修繕及裝璜，且修繕及裝璜
      亦不需貸款九百萬元之鉅，放款後一個月就停止付息滯欠，故其記載顯然不實
      ，虛偽。
     c還款來源：五六建設公司案，還款來源記載：「營業收入、營業外收入和少許
      利息收入，作為支付貸款本息來源」云云，然查依該公司八十三年度資產負
      債表記載，流動負債總額為一一０，八三四，四二九元，大於其資本總額二五
      ，０００，０００元，依公司法第二百十一條第二項之規定董事會應即聲請宣
      告破產。累積虧損達四，三０六，三０五元。八十三年度之盈餘僅三０五
      ，七八七元，顯然無法支付本金一千八百萬元之年利息一百六十萬元，更無法
      支付其他銀行九仟一百萬元之年利息八百十九萬元（年利率以百分之九計算）
      ，繳利息都不夠，還款來源顯然不可能。依被告公司八十三年度申報之銷售
      額總價為一二，三三七，二一二元，而本件貸款一仟八百萬元，已超過其一年
      之營業額，顯然還款不能。依上述還款來源之規定，應避免承做。
    ｄ顏秀妹無擔保信用放款八０萬元，依個人徵信注意事項之規定應提送個人資料
      表、填明經營事業、本人之土地及建物、配偶及子女之土地及建物、經濟狀況
      、年度個人收支情形。徵信單位對於前項個人所填事項，應逐項與其有關證件
      資料核對，並應查明申貸人財產設定抵押權、質權及租賃情形，並得將其證件
      資料影印存卷。徵信單位對於個人授信案件應向其各往來金融機構查詢其存借
      往來情形，餘額及有無不良記錄。個人年度收支，應依據有關資料酌予核計。
      凡此有呈附原告公司所訂個人徵信注意事項可稽，但本件個人授信案件未依規
      定提送個人資料表有違規定，資金用途記載購買汽車，其實資金由顏桂森使用
      ，登載不實。
  ２、林瑞蓉九百五十萬元貸款案：
    ａ土地估價過高：抵押物土地坐落高雄市○○區○○段四八一號面積二一．八七
      平方公尺，被告核准估價每平方公尺三十五萬元，總價七百六十五萬五千元
      ，但該地經  鈞院執行處囑託鑑定結果，每平方公尺七萬七千七百二十五元，
      總價為一百六十九萬九千八百四十六元，被告估價為鑑價之四、五倍，被告對
      土地之估價顯然過高。
    ｂ林瑞蓉為個人授信案件與前述顏秀妹案相同依個人徵信注意事項之規定應提送
      個人資料表，但本件個人授信案件，未依規定提送個人資料表，有違規定，未
      有任何有關資料，竟核計其薪資投資收入共計月收約十五萬元來償還本項貸款
      本息，有違上述規定。
    ｃ八十四年三月十四日貸款，八十四年四月十四日即停止付息，僅付一個月利息
      ，足見十五年長期擔保放款完全子虛，在不動產景氣低迷，房屋無人問津下，
      顯係以高價變現脫手為目的，被告見未及此，顯未盡善良管理人之注意義務。
  ３、藍明安九百萬元貸款案：
    ａ土地估價過高：其抵押土地與林瑞蓉相同坐落高雄市○○區○○段四八一號與
      林瑞蓉同一日即八十四年三月十四日貸放，被告估價為鑑價之四、五倍。
    ｂ藍明安案為個人授信案件與前述顏秀妹、林瑞蓉案均相同，依個人徵信注意事
      項之規定應提送個人資料表，但本件個人授信案件，未依規定提送個人資料表
      有違規定，未有任何有關資料竟核計其投資收入、從業收入，平均每月收入約
      為十八萬元，來償還本項貸款本息，有違上述規定。被告所載還款來源完全子
      虛。
    ｃ八十四年三月十四日貸款後八十四年四月十四日即停止付息，僅付一個月之利
      息。足見所謂十五年長期擔保放款完全子虛。
（四）原告訴請被告等連帶賠償新台幣二仟九百七十五萬七仟七百六十七元。其計算
      之事實理由如下：
  １、五六建設公司於八十三年十二月十七日短期（一年）擔保貸款一千八百萬元，
      於八十四年六月十二日，短期（一年）擔保貸款二百萬元、顏秀妹於八十四年
      六月十二日短期擔保貸款八十萬元，經  鈞院八十五年執字第一八七八四號拍
      賣不動產結果，原告受分配清償之金額為一千零二十萬五千六百元，債權總額
      為二千五百七十五萬六千六百零五元（本金與利息和）所以不足額為一千五百
      五十五萬一千零五元，此不足額係原告所遭受之損害。
  ２、林瑞蓉於八十四年三月十四日，長期（十五年）擔保貸款九百五十萬元，經
      鈞院八十五年執字第一七七０四號拍賣不動產，結果原告受分配清償之金額為
      五百二十二萬二千五百二十七元，債權總額為一千二百七十一萬三千九百八十
      八元（本利和），不足額為七百四十九萬一千四百六十一元。
  ３、藍明安於八十四年三月十四日長期（十五年）擔保貸款九百萬元經  鈞院八十
      五年執字第八二七五號拍賣不動產結果，原告受分配清償之金額為四百六十萬
      零六十一元，債權總額為一千一百三十一萬五千三百六十二元（本利和），不
      足額為六百七十一萬五千三百零一元，此不足額係原告所遭受之損害。
  ４、以上合計為二千九百七十五萬七千七百六十七元。
（五）上述三件之連帶保證人均無財產足供執行分述如下：
  １、五六建設案之連帶保證人：
    ａ顏桂森（一千八百萬之連帶保證人）：經  鈞院以八十四年度破字第一九號宣
      告破產，其破產財產不足清償破產費用，所以破產債權人之分配額等於零。
    ｂ蔡美玉（顏桂森之妻）（一仟八百萬元之連帶保證人）：蔡美玉另件向原告貸
      借新台幣四百七十萬元，經原告以台灣台南地方法八十六年度執字第一八四三
      號執行蔡美玉之財產後，蔡美玉尚積欠原告四百零三萬七仟九百十三元，根本
      無財產足供清償其本人之債務，更無財產足供清償本件連帶保證人之債務。
    ｃ陳麗津（Ｚ000000000號）（二百萬元之連帶保證人）：無任何財產
      ，此有呈附財政部高雄市國稅局歸戶財產查詢清單可稽。
    ｄ顏秀妹（八十萬元之主債務人）（顏桂森之妹）：依呈附財政部國稅局歸戶財
      產查詢清單（原證十三）僅擁有一九八八年之舊車一部，十數年前之舊車已可
      報廢，毫無執行之實益，縱執行亦不足清償執行費。
    ｅ廖源惠（八十萬元之連保人）：依呈附財政部高雄市國稅局歸戶財產查詢清單
      ，僅擁有一九九二年三洋車舊車乙部，十年前之舊車已可報廢，毫無執行之實
      益，縱執行亦不足清償執行費用。
    ｆ顏勝男（八十萬元之連保人）：依呈附財政部高雄市國稅局歸戶財產查詢清單
      之記載，無財產資料。
  ２、林瑞蓉案之連保人：
    ａ林瑞蓉（主債務人）：經台灣台北地方法院八十七年度執字第五０七二號執行
      結果全未受償，依財政部國稅局歸戶清單，無財產資料。
    ｂ洪勝裕（連帶保證人）：經  鈞院八十七年執字第八二三五號執行結果全未受
      償，依財政部國稅局歸戶財產查詢清單之記載無財產資料。有呈附債權憑證及
      清單可稽。
  ３、藍明安貸款九百萬元案並無連帶保證人。經  鈞院八十五年執字第八二七五號
      執行抵押物結果，分配四百六十萬零六十一元，尚不足六百七十一萬五千三百
      零一元。又依財政部國稅局歸戶財產查詢清單之記載，藍明安雖擁有一部一九
      九二年之舊車，但十年前之舊車已可報廢，無執行實益，縱執行亦不足清償執
      行費用。
（六）八十三年六月二十二日八三高銀總審查字第二二九○號函不予援用。
三、證據：提出高雄區中小企業銀行員工連帶保證書一份、高雄區合會儲蓄股份有限
    公司員工連帶保證書一份、貸放明細表一份、借款申請書資料六份、公司執照一
    份八三高銀總審查字第二二九○號函一紙、高雄市營業人銷售額與稅額申報書一
    份、放款申請資料三冊、銀行評估信用五項原則一份、轉帳支出、收入傳票影本
    二紙、存款取款憑條影本二紙、本院八十四年破字第一九號民事裁定一份、臺灣
    臺南地方法院債權憑證一份、財政部高雄市國稅局財產歸戶資料清單四份、臺灣
    臺北地方法院債權憑證一份、臺灣高雄地方法院債權憑證二、授權融資額度表一
    份、個人資料表一份、本院民事執行處通知一份為證。
乙、被告方面：
Ａ、被告甲○○部分：
一、聲明：（一）原告之訴及假執行之聲請均駁回。（二）訴訟費用由原告負擔。（
    三）被告如受不利之判決，願供擔保請准予宣告免假執行。
二、陳述：
（一）附表編號一原告之貸款，係經由原告公司徵信人員就借款人五六建設公司之員
      工狀況、營業項目、企業沿革、銀行往來情形、最近三年營運及產銷情形、借
      款用途及償還來源計劃、債權確保及保證人等保證能力、財務狀況分析等事項
      ，詳予調查徵信，並就借款人所提供之擔保品不動產即坐落高雄縣旗山鎮○○
      段一八一之二四、一八一之二八、一八一之三三、一八二之一一二地號等四筆
      土地為鑑估評價並填寫各項書表，再由徵信課長、貸放課長、副襄理逐一簽核
      陳述意見後，始由被告甲○○就上述人員簽核意見之貸放金額予以核准貸款一
      千八百萬元。附表編號二之貸款，係借款人五六建設公司申貸之企業戶信用放
      款，並非擔保放款，原無取得擔保品之必要，惟被告為加強原告公司充分之債
      權確保，除取得人保外，仍令借款人再以上開四筆土地供原告設定第二順位抵
      押權三百三十六萬元以資擔保後，經由原告公司徵信人員調查徵信，再由徵信
      課長、貸放課長、副襄理逐一簽核陳述意見後，始由被告甲○○就上述人員所
      簽意見之貸放金額予以核准貸款二百萬元。附表編號三之貸款，亦係經由原告
      公司徵信人員調查徵信，再由徵信課長、貸放課長、副襄理逐一簽核陳述意見
      後，始由被告甲○○就上述人員所簽意見之貸放金額予以核准貸款八十萬元予
      借款人顏秀妹，均符合原告公司規程。再參以鈞院八十五年執字第一八七八四
      號強制執行事件就上開四筆不動產拍賣所定最低價額為二千零一十九萬元乙情
      ，可證上開抵押物於貸款時徵信人員所為估價均屬合理。況借款人五六建設公
      司所提供之擔保品，並非原告所主張之「餘屋」，原告主張被告甲○○對於借
      款人本身所興建之房屋（餘屋）以自訂之買賣契約七○％核貸有違八三高銀總
      審查字第二二九○號函說明二之（一）云云，顯不實在。上開附表編號一、二
      、三筆貸款金額，並未逾被告甲○○擔任原告公司分行經理之授權融資額度。
      附表編號四、五貸款亦均係經由原告公司徵信人員就借款人林瑞蓉、藍明安之
      票信、現經營投資事業或服務機構職務、償債來源或計劃、債權確保及保證人
      保證能力、保證資產總額等事項，詳予調查徵信，並就借款人林瑞蓉、藍明安
      提供之擔保品不動產為實地勘估、鑑價並填載各項書表，再由徵信課長、貸放
      課長、副襄理逐一簽核陳述意見後，始由被告甲○○就其等簽核意見所述之貸
      放金額分別予以核准，貸予借款人林瑞蓉九百五十萬元、貸予藍明安九百萬元
    ，該不動產之鑑估與徵信工作，係由原告公司就培訓多年之人員選派充任之各
    級審核人員亦為原告公司之資深職員，是該不動產之價格均經原告公司專業徵
      信人員在實地勘估鑑定後所評定，參以鈞院八十五年執字第一七七○四號、八
      十五年執字第八二七五號、八十四年執字第一五九一一號強制執行事件就上述
      借款人林瑞蓉、藍明安、翁滄穆提供之上開不動產所定拍賣最低價格分別為九
      百五十五萬元、一千一百萬元等情，足以證明上開不動產於貸款時徵信人員所
      為估價均屬有據且為合理，原告主張被告未查證價格之合理性違反擔保品處理
      要點第四條之規定云云，顯非事實。
（二）被告甲○○與原告間並無委任契約關係，原告主張依民法第五百三十五條後段
      、第五百四十四條第一項有關委任契約之規定請求被告賠償其所謂之損害，係
      屬無據。
（三）附表之貸款，均有借款之債務人，而債務人之所有財產為債權人之總擔保，原
      告公司為債權人，除得就擔保品之抵押物拍賣行使抵押權之外，並可對上開借
      款之債務人之其餘財產行使權利以資受償，原告公司怠於就借款債務人之其餘
      財產行使權利，亦未就債務人之連帶保證人請求清償，或就該連帶債務人之財
      產行使權利，自無從認定原告所主張之損害已發生，是其既無損害，依上開說
      明，原告自不得向被告主張權利。
（四）借款人五六建設公司、林瑞蓉、藍明安所提供之擔保品抵押物一再經減價拍賣
      ，導致拍定價格低於勘估價格而此種因原告公司執意在房地產景氣，低迷時
      刻聲請拍賣致發生一再減價拍賣之情事，自非被告及原告公司徵信人員、徵信
      課長、貸放課長、副襄理於核貸時所能預見審酌或所應預見審酌。
（五）「銀行評估信用五項原則」並非原告公司之規程，亦非原告公司與被告間之約
      定。況被告亦無違背上開評估信用原則之情事：
    １依原告公司對於貸款授信業務規定之「高雄區中小企業銀行擔保品處理要點」
      ，僅規定債務人應提出不動產為抵押物及承辦人應如何選擇抵押品及估算抵押
      品之價值，並未規定承辦人尚應查究債務人申請借款之目的或其取得貸款後如
      何運用，亦未規定承辦人應調查貸款人於取得貸款後是否將貸款存入第三人帳
      戶以作為放款之參考。
    ２依原告公司徵信人員對五六建設公司所做財務分析說明，可知：五六建設公司
      係採完工入帳法，而其個案於該年以後才入帳，故其盈餘及其費用各項金額都
      未能反應當年財務狀況，報表僅供參考，該公司於借款時，完全符合企業借款
      之規定，且公司營運正常。又公司法第二百十一條第二項係規定「資產」而非
      「資本總額」、「所負債務」而非「流動負債」，原告認五六公司應宣告破產
      自有誤認。又五六建設公司係以營業收入（即售屋等所得）、營業外收入和利
      息收入支付原告利息，非以盈餘支付利息，原告指稱該五六建設公司盈餘不足
      支付利息云云，自無可取。林瑞蓉、藍明安之借款金額在一千萬元以下，自毋
      須附所得證明。
（六）附表編號一五六建設公司所提供之擔保品，即坐落高雄縣旗山鎮○○段一八一
      之二四、一八一之二八、一八一之三三、一八二之一一二地號等四筆土地，經
        鈞院以八十五年執字第一八七八四號強制執行事件就上開四筆不動產拍賣所
      定最低價額為二千零一十九萬元，借款人林瑞蓉所提供之擔保品即坐落高雄市
      三民區○○段四八一地號土地持分及該土地上建號一四八二號建物，經  鈞院
      以八十五年執字第一七七○四號強制執行事件就上開不動產拍賣所定最低價額
      為九百五十五萬元，借款人藍明安所提供之擔保品不動產即坐落高雄市○○區
      ○○段四八一地號土地持分及該土地上建號一四八六號建物，經  鈞院以八十
      五年度執字第八二七五號強制執行事件就上開不動產拍賣所定最低價額為一千
      一百萬元，而執行債權人即本件原告亦曾以  鈞院核定之拍賣最低價額低於市
      價為由，具狀聲請提高拍賣價額，可證上開擔保品於貸款時所為估價及簽核均
      屬合理有據寸
（七）五六建設公司之負責人顏桂森縱經  鈞院以八十四年度破字第一九號民事裁定
      宣告顏桂森破產，惟五六建設公司本身並未破產，原告未向借款人五六建設公
      司之財產行使權利資以受償，徒然主張其受有所謂之損害云云，即非可取，又
      顏桂森雖經宣告破產，惟顏桂森仍非無財產，況原告亦已將其對顏桂森得主張
      之債權金額，依破產法之規定申報為破產債權，原告自得依破產法之規定分配
      破產財團之財產而受清償。
（八）依原告所提出之財政部國稅局歸戶財產查詢清單所載顏秀妹、廖源惠、藍明安
      仍有財產，原告怠於聲請強制執行以獲清償，率爾主張無執行實益云云，顯無
      可取。
（九）本件各筆貸放款所提供之擔保品，其核估鑑價之時期與嗣後由法院進行拍賣程
      序囑託鑑價之時期並不相同，又原告公司鑑估擔保品時，向以市價為標準，非
      以公告地價或公告現值為標準，是該等擔保品於辦理貸款時所核估之價格縱與
      鈞院囑託鑑價之價格不同，亦屬常情。
三、證據：提出最高法院八十四年度台上字第二三三○號、台灣高等法院高雄分院八
    十三年度重上字第四三號民事判決影本各一份、鈞院八十四年重勞訴字第三號、
    台灣高等法院高雄分院八十七年度重勞上字第一號民事判決影本各一件為證，並
    聲請詢問證人丙○○、乙○○、丁○○。
Ｂ、被告庚○○部分：
一、聲明：（一）原告之訴及假執行之聲請均駁回。（二）訴訟費用由原告負擔。（
    三）被告如受不利之判決，願供擔保請准予宣告免假執行。
二、陳述：
（一）對於連帶保證書上簽名蓋章均真正。
（二）系爭貸款係經由原告公司之徵信人員就借款人之各項狀況予以分析及調查徵信
      ，並就借款人所提供之擔保品為鑑估評價後，再由原告公司之徵信課長、貸放
      課長、副襄理層層把關，逐一簽核陳述意見後，始由甲○○就上述人員簽核意
      見之貸放金額予以核准貸款，自均符合原告公司規程，亦無所謂未盡善良管理
      人之注意義務情事。
（三）依鈞院八十五年執字第一八七八四號、第一七七○四號、第八二七五號執行卷
      內資料所示，系爭擔保品抵押物於貸款時所為估價金額及簽核意見均屬合理有
      據。系爭擔保品抵押物係因原告公司執意在房地產景氣低迷時刻聲請拍賣，致
      發生一再減價拍賣之情事，縱因而導致拍定價格低於勘估價格，亦非甲○○及
      承辦之人員所能預見審酌。
三、證據：提出剪報一紙為證。
Ｃ、被告己○○、戊○○部分：
一、聲明：（一）原告之訴及假執行之聲請均駁回。（二）訴訟費用由原告負擔。（
    三）被告如受不利之判決，願供擔保請准予宣告免假執行。
二、陳述：
（一）被告己○○、戊○○僅在共同被告甲○○任職於高雄區合會儲蓄股份有限公司
      （下簡稱高雄區合會）員工時，於六十七年五月一日簽具員工連帶保證書為甲○○之保證人，惟被告己○○、戊○○均從未擔任甲○○任職於高雄區中小企
      銀員工時之連帶保證人，是原告起訴主張被告己○○、戊○○為甲○○在原告
      公司之職務保證人云云，自非事實。原告雖提出其公司執照，主張高雄區合會
      已改制更名為高雄區中小企銀，惟此項改制，原告從未通知被告己○○及戊○○門亦從未通知被告二人再次對保，自不能遽認被告二人已同意擔任甲○○在
      原告公司任職員工之職務保證人。
（二）對於高雄區合會員工保證書上之簽名蓋章均真正。
（三）本件共同被告甲○○亦無原告所主張之違背原告公司章程，未盡善良管理人之
      注意義務情事，其自不負原告所主張之損害賠償責任。
（四）高雄區合會員工連帶保證書係定型化契約，保證人與被保證人並無商討或磋商
      餘地，亦無排除條款或特別條款之約定，且該保證書未約定保證期限，原告亦
      未將保證書繕本交付給被告二人，此項保證契約，違反誠信及平等互惠原則，
      參照消費者保護法第十二條第一項、第二項第一款之規定：「定型化契約中之
      條款違反誠信原則，對消費者顯失公平者無效。定型化契約中之條款有下列情
      形之一者，推定其顯失公平：一、違反平等互惠原則者。」該項保證契約應屬
      無效。再原告公司既已於八十一年十二月二十三日另由共同被告庚○○擔任甲○○之職務保證人，卻從未通知被告己○○及戊○○續行對保，顯見原告公司
      已更換甲○○之職務保證人。
（五）按「人事保證約定之期間，不得逾三年。逾三年者，縮短為三年。」八十八年
      四月二十一日總統公布之民法債編修正條文第七百五十六條之三第一項定有明
      文，此項規定依民法債編施行法規定雖在八十九年五月五日起才生效施行，惟
      其法理於本件應可參照援用。被告己○○、戊○○立具保證書之日期係六十七
      年五月一日，對保日期分別係六十七年五月二十八日及六十七年五月二十五日
      之後即未有再對保，迄今早逾二十年，依上揭修正之民法規定，被告二人自不
      受該保證契約之拘束，是原告本於該保證契約所為請求，自屬無理由。
三、證據：提出剪報一紙為證。
丙、本院依被告甲○○聲請訊問證人丙○○、丁○○，並依職權調閱八十五年執字第
    八二七五號、第一七七○四號、八十四年執字第一五九一一號強制執行卷。
    理      由
一、本件原告主張被告甲○○前係原告公司中山分行之經理，其餘被告均為其職務保
    證人，被告甲○○擔任中山分行經理期間，違背公司規程，未盡善良管理人之注
    意義務，在其所核准四十四件貸款，合計二億六千六百七十六萬元中，竟使原告
    損失達一億六千八百九十一萬九千六百六十四元，損失率達六三％之高，顯然未
    盡善良管理人之注意義務。甲○○係受有報酬之受任人，依民法第五百三十五條
    後段及五百四十四條第一項之規定，對於原告所生之損害應負賠償之責，爰請求
    被告等連帶給付如訴之聲明（一）所載之金額及利息。
二、被告甲○○、庚○○：則以附表編號一、二、三之貸款，係經由原告公司徵信人
    員就借款人之員工狀況、營業項目、企業沿革、銀行往來情形、最近三年營運及
    產銷情形、借款用途及償還來源計劃、債權確保及保證人等保證能力、財務狀況
    分析等事項，詳予調查徵信，並就借款人所提供之擔保品不動產鑑估評價並填寫
    各項書表，再由徵信課長、貸放課長、副襄理逐一簽核陳述意見後，始由被告甲○○就上述人員簽核意見之貸放金額予以核准貸款，並未逾被告甲○○擔任原告
    公司分行經理之授權融資額度。附表編號四、五貸款亦均係經由原告公司徵信人
    員就借款人林瑞蓉、藍明安之票信、現經營投資事業或服務機構職務、償債來源
    或計劃、債權確保及保證人保證能力、保證資產總額等事項，詳予調查徵信，並
    就借款人林瑞蓉、藍明安提供之擔保品不動產為實地勘估、鑑價並填載各項書表
    ，再由徵信課長、貸放課長、副襄理逐一簽核陳述意見後，始由被告甲○○就其
    等簽核意見所述之貸放金額分別予以核准，原告公司執意在房地產景氣，低迷時
    刻聲請拍賣致發生一再減價拍賣之情事，自非被告及原告公司徵信人員、徵信課
    長、貸放課長、副襄理於核貸時所能預見審酌或所應預見審酌，「銀行評估信用
    五項原則」並非原告公司之規程，亦非原告公司與被告間之約定。況被告亦無違
    背上開評估信用原則之情事，原告公司怠於就借款債務人之其餘財產行使權利，
    亦未就債務人之連帶保證人請求清償，或就該連帶債務人之財產行使權利，自無
    從認定原告所主張之損害已發生，是其既無損害，依上開說明，原告自不得向被
    告主張權利等語；被告己○○、戊○○則以其僅在被告甲○○任職於高雄區合會
    員工時，於六十七年五月一日簽具員工連帶保證書為甲○○之保證人，惟被告己○○、戊○○均從未擔任甲○○任職於高雄區中小企銀員工時之連帶保證人，且
    按「人事保證約定之期間，不得逾三年。逾三年者，縮短為三年。」八十八年四
    月二十一日總統公布之民法債編修正條文第七百五十六條之三第一項定有明文，
    此項規定依民法債編施行法規定雖在八十九年五月五日起才生效施行，惟其法理
    於本件應可參照援用。被告己○○、戊○○立具保證書之日期係六十七年五月一
    日，對保日期分別係六十七年五月二十八日及六十七年五月二十五日之後即未有
    再對保，迄今早逾二十年，依上揭修正之民法規定，被告二人自不受該保證契約
    之拘束等語置辯。
三、原告主張被告甲○○前係原告公司中山分行之經理，被告庚○○係甲○○任職於
    高雄區中小企銀時之職務連帶保證人，被告己○○、戊○○分別係被告甲○○任
    職於高雄區合會時之職務連帶保證人之事實，業據其提出高雄區中小企業銀行員
    工連帶保證書、高雄區合會儲蓄股份有限公司員工連帶保證書各一份為證，且為
    被告所不爭執，自堪信原告此部分主張為真實。
四、按委任者，謂當事人約定，一方委託他方處理事務，他方允為處理之契約，民法
    第五百二十八條定有明文。本件被告甲○○前為原告中山分行經理，為兩造所不
    爭執，而觀之原告所呈之借款申請書原本，甲○○為上開貸款案件之最後核貸人
    員，是被告甲○○對於系爭貸款准許與否有自行裁量，決定處理一定事務之權利
    ，故被告甲○○於任職中山分行經理期間與原告存有委任關係，被告甲○○抗辯
    兩造間無委任關係等語，自不足採，先予敘明。
五、又按「受任人處理委任事務，應依委任人之指示，並與處理自己事務為同一之注
    意。其受有報酬者，應以善良管理人之注意為之」，民法第五百三十五條定有明
    文。原告主張被告甲○○於處理系爭貸款時，違反善良管理人之注意義務，致其
    受有損害，被告等則以甲○○於處理系爭貸款事務時並未違反善良管理人之注意
    義務等前詞以資抗辯。是本件應審酌者，係被告處理系爭貸款事務，有無違反善
    良管理人之注意義務，茲分敘如下：
（一）原告主張被告甲○○就五六建設公司、林瑞蓉、藍明安所提供之擔保品土地估
      價，與本院囑託鑑定價格相差三、四倍，認其有高估抵押物之情事，固提出不
      動產抵押權設定估價核算表、借款申請書及本院拍賣不動產附表等為證，然觀
      之系爭土地之勘估時間分別為八十四年二月十四日、二月二十八日、五月二十
      五日，而本院就前開土地囑託鑑定分別為八十五年六月份、十一月份及八十六
      年間，其鑑定時間顯有不同。又系爭土地係經原告公司負責徵信人員至現場徵
      信調查，始將勘查情形記載於上開估價核算表上，再由相關人員逐一簽核陳述
      意見，業經證人即原中山分行徵信課長丙○○證稱：「（通常貸款如何處理？
      ）客戶或介紹人拿來我們受理對方填寫申請書及相關證物供我們查詢，若有土
      地及不動產，我們就叫徵信人員及會同去看附近價格或成交價格，或看專業雜
      誌作評估，依公司提出之算法做評估」、證人即原中山分行副理丁○○證稱：
      「受理經徵信課人員到現場拍照，參考附近價格扣除前次土地移轉增值稅、放
      款值土地按七成來放款」等語，是有關系爭土地之價格核估，係先經徵信人員
      前往現場查看後，參考鄰近住家之時價，作為鑑估之依據，又就系爭土地之鑑
      價，被告甲○○並未授意高估，已經證人丙○○證述在卷，是該土地之鑑價係
      被告甲○○綜合徵信人員現場勘查資料，經相關人員逐一簽核後意見所作之結
      論，非被告甲○○一人所獨作決定。原告主張系爭土地有高估，惟並未提出依
      放款當時系爭土地鄰近土地之價格以供本院審酌，自難以不同時點之鑑定價格
      不同，即遽以認定被告甲○○有高估抵押物之情事。況原告於系爭土地拍賣強
      制執行事件時，亦分別具狀要求提高本院之鑑價，有本院八十五年執字第八二
      七五號、第一七七○四號、八十四年執字第一五九一一號強制執行卷可稽；另
      參之原告所提申請借款書三冊內，其中蔣惠聲於八十四年二月十四日向原告中
      山分行以高雄市○○區○○段四八一地號、一四八四建號向原告擔保借款一千
      三百萬元之借款案（此借款案原告未於其起訴狀所附之原證三內主張被告甲○○有違反善良管理人義務），經原告以一千二百萬元核貸，其地號相同、僅建
      號不同而貸款金額相距不大之情形以觀，非被告甲○○對於林瑞蓉、藍明安之
      擔保品土地特別予以高額估價以利放貸。原告就此未具體舉證證明被告甲○○
      就系爭土地，依當時情形、鄰近價格有何高估情事，自難以不同時點之鑑定價
      格，遽以認定被告甲○○有高估抵押物之情形。
（二）就資金用途而言，原告固提出五六建設公司款項轉入顏桂森帳戶之存款明細等
      為證，然原告款項核放予借款人後，就該借款款項流入何人帳戶，非被告甲○○所能支配掌握，原告亦未能提出證據以資證明被告甲○○於核貸前即事先知
      悉借款款項係欲供顏桂森或他人使用，借款人五六建設公司實際僅係人頭等情
      ，自難以借款款項自五六建設公司轉入顏桂森帳戶即認被告甲○○明知借款人
      資金用途顯與實際不符，而仍放款。況證人丙○○亦到庭證稱：「放款後是否
      與實際用途相符非我權責之內，我無法控制，至於如何查明借款用途，我們會
      去看現場」、證人丁○○證稱：「（如何審核借款用途與實際用途相符否？）
      徵信人員會到現場了解，若商業用途，大部分寫資金週轉」等語，是借款人於
      借款申請書上以房屋修繕、購置等名義借款，經徵信人員前往現場審核、了解
      填註意見於徵信報告表後，經被告甲○○以修繕名義放款，並未違反原告公司
      規定。縱使嗣後該款項經借款人挪為他用，非為當初借款之目的使用，亦非被
      告甲○○所能掌控。又原告所辯被告甲○○違反原告公司業務手冊所規定評估
      信用五項原則，其中資金用途、還款來源等，惟依原告所提出卷附之借款申請
      書所附之借款人徵信報告表，已明確記載借款人現經營投資事業或服務機構，
      於還款來源寫薪資收入或投資收入來還款，並有個人信用評分標準表核算借款
      人之貸放分數，尚難認有何違反原告公司業務手冊所規定評估信用原則之規定
      。原告此部分所辯不足採信。
（三）原告又稱被告甲○○未依規定檢附個人資料表，惟於系爭貸款案已有徵信報告
      表、個人信用評分標準表、放款適用利率評定表、票據徵信開戶查詢簡覆單、
      聯合徵信中心等資料載明借款人之相關資力、借款用途、償債來源、展望等事
      項，另參之原告所提八十三年十二月至八十四年六月間之放款申請書三冊內檢
      附之資料，亦未有原告主張之「個人資料表」一紙，原告亦未提出借款人須檢
      附扣繳憑單始能放款之相關規定，是原告主張被告甲○○未依規定提送個人資
      料表有違規定等語，自不足採信。
（四）至於原告主張借款人於放款後一個月就停止付息，借款申請書上資金用途，還
      款來源等記載顯然不實等情，經查前開放款申請書上已由徵信調查員就借款人
      相關資料記載於徵信報告表、個人信用評分標準表，並據以評定放款適用利率
      評定表，原告未舉證證明被告甲○○於放款前即知悉系爭借款人信用不良、無
      法按期繳付利息而仍放款，自難以借款人繳息僅一個月即遽認被告甲○○於審
      核上有所疏失或故意。原告所辯自不足採。
六、綜上所述被告甲○○於任職期間辦理貸款授信業務時，既無違反原告公司之指示
    ，復無未盡善良管理人之注意義務，亦無違反任何法令章則，則原告訴請被告甲○○就附表所列拍賣不足額部分負損害賠債之責，請求被告甲○○給付二千九百
    七十五萬七千七百六十七元及自起訴狀繕本送達之翌日起至清償日止按年息百分
    之五計算之利息，即無理由，應予駁回。
七、又被告庚○○係被告甲○○任職於高雄區中小企業銀行之員工連帶保證人，被告
    己○○、戊○○係被告甲○○任職於高雄區合會時之員工連帶保證人，已如前述
    ，而依原告所提之員工連帶保證書第八條約定：「被保人在服務期間如有違反銀
    行（公司）規程，侵害銀行（公司）利益等情事，致銀行（公司）受損害時，保
    證人應按本銀行（公司）所開款項數目，立即履行賠償」等語，足見保證債務以
    主債務存在為前提，於主債務不存在時，保證債務即不存在。本件被告甲○○並
    未違反原告公司規定，亦無未盡善良管理人注意義務之情事，已如前述，從而，
    原告請求被告庚○○、己○○、戊○○應與被告甲○○就訴之聲明（一）之款項
    及利息負連帶賠償責任，為無理由，應予駁回。
八、本件原告之訴既經敗訴駁回，其假執行之聲請即失所附麗，應併予駁回。
九、本件判決已臻明確，兩造其餘之主張及陳述，均與本件終局判決不生影響，毋庸
    一一論述，併此敘明。
據上結論：本件原告之訴為無理由，應依民事訴訟法第七十八條，判決如主文。
中      華      民      國    八十九    年      八      月      十      日
                              臺灣高雄地法院民事第一庭
~B法      官  黃蕙芳
右為正本係照原本作成。
如對本判決上訴，須於判決送達後廿日內向本院提出上訴狀。
中      華      民      國    八十九    年      八      月      十      日
~B法院書記官  蔡莉娟
附表
┌──┬───┬─────┬────┬─────┬────┬─────┐
│編號│債務人│ 科目     │貸放日期│ 勘估時價 │拍定金額│ 不足金額 │
├──┼───┼─────┼────┼─────┼────┼─────┤
│    │      │ 貸放金額 │滯欠日期│ 首拍時價 │分配金額│          │
├──┼───┼─────┼────┼─────┼────┼─────┤
│一  │五六建│ 短擔     │83.12.17│ 00000000 │00000000│ 00000000 │
│    │設公司│ 1800萬元 │84.7.17 │ 00000000 │00000000│          │
│    │、顏桂│          │        │ （元）   │（元）  │ （元）   │
│    │森、蔡│          │        │          │        │          │
│    │美鈺  │          │        │          │        │          │
├──┼───┼─────┼────┼─────┼────┼─────┤
│二  │五六建│ 短放     │84.6.12 │          │        │          │
│    │設公司│ 200萬元  │84.7.12 │          │        │          │
│    │、陳麗│          │        │          │        │          │
│    │津、顏│          │        │          │        │          │
│    │桂森  │          │        │          │        │          │
├──┼───┼─────┼────┼─────┼────┼─────┤
│三  │顏秀妹│ 短放     │4.6.12  │          │        │          │
│    │、顏勝│ 80萬元   │4.9.12  │          │        │          │
│    │男、顏│          │        │          │        │          │
│    │桂森、│          │        │          │        │          │
│    │廖源惠│          │        │          │        │          │
├──┼───┼─────┼────┼─────┼────┼─────┤
│四  │林瑞蓉│ 長擔     │84.3.14 │ 00000000 │0000000 │0000000   │
│    │、洪勝│ 950萬元  │84.4.14 │ 0000000  │0000000 │          │
│    │裕    │          │        │ （元）   │ 元）   │ 元）     │
├──┼───┼─────┼────┼─────┼────┼─────┤
│五  │藍明安│ 長擔     │84.3.14 │ 00000000 │0000000 │0000000   │
│    │      │ 900萬元  │84.4.14 │ 00000000 │0000000 │          │
│    │      │          │        │（元）    │ 元）   │ 元）     │
└──┴───┴─────┴────┴─────┴────┴─────┘


司法院資訊處製作；財團法人民間司法改革基金會備份。
